【裁判字號】    91,自,572
【裁判日期】    920609
【裁判案由】    詐欺
【裁判全文】
臺灣臺北地方法院刑事判決                          九十一年度自字第五七二號
    自  訴  人  丙○○
    代  理  人  楊進興律師
    被      告  甲○○
右列被告因詐欺案件，經自訴人提起自訴，本院判決如左：
    主  文
甲○○無罪。
    理  由
一、自訴意旨略以：甲○○與吳振財共同開設貝里斯移民事業有限公司（設於臺北市
    ○○○路五四七號三樓之三，下稱貝里斯公司）。甲○○基於為自己不法所有之
    意圖，於民國八十五年九月十六日晚上，在位於貝里斯國貝里斯市之飯店，向丙○○詐稱：該公司在貝里斯國有開發大片土地欲設置華人區，可供臺灣地區移民
    居住等語，大力鼓吹丙○○購買，丙○○因而陷於錯誤，先交付美金一千二百元
    作為定金，並於同年月二十三日，在貝里斯公司處簽訂契約，以丙○○及乙○○
    之名義購買貝里斯國橘道省ANN GABOUREL BLOCK 4 PARCEL 797、809號（原地號
    分別為貝里斯國橘道省ANN GABOUREL BLOCK 4 PARCEL 432-25、432-13，下稱系
    爭土地），原定價款每筆土地為新臺幣一百五十萬元，但丙○○於簽約時發現系
    爭其中一塊土地面積較小，遂要求甲○○按比例退還新臺幣十五萬元，但甲○○
    明知在貝里斯國買賣土地除交易稅貝里斯幣五百元外，並無須再負擔其他費用，
    且前所收美金一千二百元定金已足支付相關費用，竟謊稱溢收新臺幣十五萬元可
    用作土地稅、律師費及手續費支出而拒退還，後又改稱要以該筆款項替丙○○、
    乙○○及楊美瑩三人辦理貝里斯國永久居留權，拒絕退還。再者，因甲○○佯稱
    要在系爭土地成立華人區，丙○○又委託甲○○在上開土地建造鋼筋混凝土之二
    層樓房屋（每層四十八坪，下稱系爭房屋），總價款為新臺幣二百五十萬元，並
    言明於八十六年一、二月間氣候乾燥時動工，迄至八十七年一、二月間即可完工
    居住，丙○○遂陸續交付價款，但甲○○並未動工興建，丙○○於八十七年二月
    二十六日與乙○○及吳振財到上開土地察看系爭房屋建築進度，現場除地基及柱
    子外，並無任何實體建築，丙○○屢次催促吳振財儘速建屋，甲○○卻以無資金
    可興建房屋為由請求一再要求展期，並另行向丙○○借款新臺幣一百五十萬元資
    為為周轉建屋資金用，但仍一再拖延工期，俟丙○○要循法律途徑解決時，甲○○才於九十一年七月一日找人動工，但系爭房屋一樓並無隔間、衛浴設備、鐵窗
    等安全設備，鐵皮屋頂並已破損，二樓陽臺則高達二十八坪，多有偷工減料，且
    位處荒郊野外，渺無人煙，因認被告甲○○涉犯刑法第三百三十九條第一項之詐
    欺取財罪嫌云云。
二、按犯罪事實應依證據認定之，無證據不得推定其犯罪事實，又不能證明被告犯罪
    者，應諭知無罪之判決，刑事訴訟法第一百五十四條、第三百零一條第一項分別
    定有明文。次按刑法第三百三十九條第一項詐欺罪之成立，以意圖為自己或第三
    人不法所有，以詐術使人將本人或第三人之物交付為要件。所謂以詐術使人交付
    ，必須被詐欺人因其詐術而陷於錯誤，若其所用方法，不能認為詐術，亦不致使
    人陷於錯誤，即不構成該罪，最高法院著有四十六年臺上字第二六○號判例要旨
    可參。又債務人於債之關係成立後，如有債務不履行之情形，在一般社會經驗上
    可能之原因甚多，苟無足以證明其債之關係發生時自始故意藉此從事財產犯罪之
    積極證據，根據刑事訴訟法第一百五十四條之規定，仍不得僅以債信違反之客觀
    事態，推定債務人自始有詐欺取財或詐欺得利之犯意。
三、自訴人認被告甲○○涉犯詐欺取財罪嫌，無非係以購買土地之收費明細表、土地
    買賣契約書各二紙、收受建屋費用共新臺幣二百五十萬元之收據三紙、建屋費用
    周轉金新臺幣一百五十萬元之借據四紙、收受美金一千二百元之收據、土地過戶
    費用清算單、超收手續費抵為辦理居留權費用單據各一紙、自訴人護照影本、自
    訴人與被告通話記錄、現場對話錄音帶各一捲及譯文各一份、貝里斯移民廣告、
    海報、造鎮計畫宣傳資料、貝里斯公司旅遊通知單及證人乙○○、丁○○為證，
    並以被告詐稱上開土地要設置華人區，但現仍為荒郊野外，無人居住而詐欺土地
    價款共新臺幣二百八十五萬元，另詐稱要在上開土地興建房屋以詐取建屋工程款
    新臺幣二百五十萬元，且以辦理土地過戶需收取費用而另詐得新臺幣十五萬元及
    美金一千二百元資為論據。訊據被告固承認曾帶領自訴人、乙○○及丁○○等人
    前往貝里斯國旅遊及參觀土地，再仲介自訴人購買系爭土地，並已收受系爭土地
    價款共新臺幣二百八十五萬元、辦理土地過戶費用新臺幣十五萬元及建屋費用新
    臺幣二百五十萬元等情，惟堅決否認有何詐欺犯行，辯稱：當時自訴人和乙○○
    一同到貝里斯國去看土地，伊介紹了很多地方，是自訴人自己選中二塊土地，伊
    雖介紹該地空氣好，孩子可以讀書，而華人可以一起住，但並無說該二塊土地會
    成立華人區，而是地主跟自訴人講的，伊後來也確實將該二土地之所有權過戶到
    自訴人及自訴人指定之乙○○名下。本來系爭土地售價均為新臺幣一百五十萬元
    ，因其中一塊土地之面積較小，經自訴人要求按比例折讓新臺幣十五萬元，但因
    已收受新臺幣共三百萬元而無法退款，所以才對自訴人說可以留作其他費用支出
    ，實報實銷，實際上辦理貝里斯國土地過戶需要何種花費，伊當時並不很確定，
    所以在制式的契約書上都會記載有律師費、交易稅及登記費等相關費用，後來這
    些款項也用在為自訴人辦理居留權上。至於房屋部分則是自訴人委託伊去找人建
    築的，伊才介紹吳振財，由吳振財與自訴人接洽蓋屋事宜，伊雖有代收建屋費用
    共新臺幣二百五十萬元，但伊對於蓋屋情形並不清楚等語。經查：
（一）購買土地部分：
    (1)證人丁○○於本院調查中結證稱：伊於八十五年間曾參加貝里斯公司旅遊團到
      貝里斯國觀光，旅途中是由被告負責介紹，好像是領隊兼導遊，到貝里斯國時
      ，因為沈月說有好幾個人買了六、七塊土地，要伊去到破土典禮上拜拜，所以
      先去看地，再去加勒比海玩，當時土地是空地一片，有茅草、馬路、巷道，已
      有規劃了，從市區開車到那裡大約幾分鐘就到了，附近並無看到其他住家，被
      告有解釋說靠馬路的土地要價比中間的高，以後會很有發展，各地去的中國人
      會去蓋房子，可作成華人區就是指中國人去會住在一起互相照顧，在八十五年
      九月十六日吃完晚飯後，被告對伊、自訴人、乙○○及其他旅客說在貝里斯有
      很多土地，只提到以後會有發展，但做什麼不知道，且已有人買了幾塊土地，
      要伊、自訴人、乙○○及其他旅客也買土地，伊之後就再也沒有去過貝里斯國
      了等語（見本院九十一年十一月一日訊問筆錄）。
    (2)證人乙○○於本院調查中結證稱：八十五年九月十一日參加被告的旅遊團到貝
      里斯去玩，於同年月十六日晚上，被告要所有同團旅客在飯店房間集合，並說
      貝里斯公司為移民公司，在貝里斯國橘道市那邊有土地要成立華人區，可以養
      老，小孩讀書也很好，當地沒有地震、颱風，空氣和水都很好，距離市區約三
      英哩，已經幾個人買了幾塊土地，希望旅客也可以購買土地，在那邊蓋房子，
      在快要回臺灣時，自訴人有問被告是否真要成立華人區，被告說保證會成立華
      人區，所以自訴人才經過伊交付美金一千二百元給被告做為定金。後來在簽約
      時，被告也說要成立一個華人區，將來可以在那邊發展農業，種些水果等語（
      見同上訊問筆錄）。
    (3)自訴人亦陳稱：於八十五年九月十六日晚上，在貝里斯國的飯店裡，被告有說
      要成立華人區，也就是臺灣人都要住在這個地區，要同行旅客購買土地，據伊
      所知，沈月有買三塊地，後來還有四個人買了四塊地，另外有一個王先生購買
      系爭土地左邊之土地。後來因為伊的房屋沒有蓋成，所以其他人也沒有繼續投
      資建屋等語（見本院九十一年八月三十日訊問筆錄）。
    (4)貝里斯國雖未正式規劃華人造鎮計畫，然以貝里斯國情況而言，土地經過適當
      開發，大部分均可經營農業及建築房屋，系爭土地位於Orange walk鎮（人口
      約一萬三千人）之郊外，距市區約七、八英哩，取得上開土地不需取得取可，
      目前該地區僅有系爭房屋，目標顯著，該房屋已有水管、電線，但無巷道、人
      行步道及公園等公共設施，此有駐貝里斯大使館九十二年一月十三日所發貝里
      （九十二）字第○一五號、九十二年三月十二日所發貝里（九十二）字第○六
      五號函在卷可參。
    (5)由前開證據可知，系爭土地業已具備現代人生活所需之水、電力之基本條件，
      交通亦稱便利而堪供人居住，且確亦已有其他臺灣地區同胞購買鄰近土地。自
      訴人雖重度視障並領有殘障手冊，然在購買系爭土地前，業在友人乙○○陪同
      下，與丁○○等其他同團旅客親往貝里斯國考察，自訴人對於系爭土地所在位
      置、交通便利性及附近是否有住家等地理環境已有相當程度之瞭解，並知悉有
      臺灣地區同胞亦購買該區數塊土地，其對於該地區未來展望性當有所認知，則
      自訴人對於系爭土地適合移民居住而決定購買之考量依據，核與前開系爭土地
      實際情況並無不符。至於觀諸自訴人提出貝里斯公司製作之移民廣告、海報、
      造鎮計畫等文宣資料，其內容僅介紹貝里斯國之人文、地理環境、相關農業發
      展及投資報酬等情況，並未提及要在該處設立華人區，且證人及自訴人所認知
      之「華人區」僅指華人在該地區購買土地、興建房屋並一同居住，並未包含華
      人區應有如何完備之設施，自訴人亦自陳確有另外包含沈月在內之數名臺灣人
      購買該區土地，其他人係因自訴人建屋未完成以致不願繼續投資建屋等語明確
      ，足證被告於向自訴人介紹系爭土地時，僅係就美好之可能遠景加以描述，並
      無誇大其詞施用詐術，自訴人亦因已前往系爭土地察看並取得相關資料可供判
      斷而無陷於錯誤之可能，是尚難僅憑系爭土地所在地區現無他人建築房屋或無
      公園等休閒公共設施即認被告有何施詐術使自訴人陷於錯誤而購買系爭土地之
      行為。
（二）手續費部分
      證人乙○○於本院調查中結證稱：在貝里斯國飯店時，自訴人曾給付被告美金
      一千二百元做為定金，本來每塊土地新臺幣一百五十萬元，二塊土地共新臺幣
      三百萬元，因為伊看到地籍圖發現其中一塊坪數不夠，經由被告打電話詢問別
      人後，就將那塊地減新臺幣十五萬賣給自訴人，但沒有錢可以找，所以沒有將
      溢收款項退還給自訴人等語（見本院九十一年十一月一日訊問筆錄），而自訴
      人亦自陳：當初買地時，給了被告新臺幣三百萬元，因為發現其中一塊地比較
      小，所以要求被告按比例退還新臺幣十五萬元，但被告說要繳納律師費、登記
      稅、印花稅、交易稅，要求伊將該筆款項放在被告那邊，作為繳費之用，並實
      報實銷等語（見本院九十一年八月三十日訊問筆錄），核與被告所稱未另行收
      取新臺幣十五萬元，而係將原價款折讓部分作將來相關支出之用一節並無不符
      。再者，貝里斯國土地移轉需按交易價格繳交 Stamp Tax，公民稅率百分之五
      ，外國人百分之十，此外尚須交付登記費貝里斯幣三十元，辦理土地買賣手續
      ，並未規定需委請律師辦理，委請律師一般行情為交易價格之百分之二至百分
      之三，土地登記移轉之檔案資料無法顯示系爭土地移轉是否委由律師辦理，此
      有駐貝里斯大使館九十二年一月十三日貝里（九十二）字第○一五號、九十二
      年三月十二日貝里（九十二）字第○六五號函附資料在卷可參，可知在貝里斯
      國辦理土地所有權移轉確實有額外之費用及稅賦需支付，雖依據被告事後核算
      結果，辦理系爭土地所有權移轉僅需美金九百一十六點一八元即可（見告證八
      之土地過戶費用清算單），然被告於溢收新臺幣十五萬元時，業已於土地買賣
      契約書（即告證二）上註明「實報實銷」，亦即若無支出或有餘款，仍須返還
      自訴人，實難僅憑被告事後無法返還系爭款項而以代辦居留權清償等節推論被
      告於溢收新臺幣十五萬元時有何為自己不法所有之意圖。至於自訴人所指被告
      事後於核算土地過戶費用（見告證七）時未提出律師費收據、Stamp Tax 收據
      、手續費亦超出駐貝里斯大使館函覆之登記費貝里斯幣三十元甚多等部分，未
      提出相關費用之收據，僅涉及被告是否確有支出該筆費用而可核銷之舉證問題
      ，且該土地過戶費用清算單上所載手續費是否僅指駐貝里斯大使館函覆所稱之
      登記費，或包含委由在遠在千里之貝里斯國人員代為辦理相關手續之費用，不
      無疑問，自訴人所指上開情狀，均屬當事人間民事之糾紛，核與詐欺之要件均
      無涉。
（三）建築房屋部分：
      證人乙○○證稱：後來自訴人向被告說既然成立華人區蓋房子，別人不蓋，自
      訴人先蓋，被告就答應說會找人幫忙蓋房子，原先言明要蓋二層樓，每層四十
      八坪，經被告估價為新臺幣二百五十萬元，因為自訴人提及要在八十七年二月
      間去貝里斯國居住，被告就說那時一定有房子，從合意到給錢這段期間，自訴
      人一直要求簽約，但被告都拒絕，因為是自訴人的錢，伊也沒有權力說要不要
      給。後來在八十七年一月間，伊陪自訴人去看房子時，現場只有幾根柱子，沒
      有屋頂，吳振財也有在場，吳振財說房子是託別人蓋的，但錢是被告收的，要
      自訴人回去找被告，直到九十一年四月間，伊與自訴人去看房子，也只是多一
      個屋頂，被告此時則說沒有錢可以蓋等語（見九十一年十一月一日訊問筆錄）
      。並參以自訴人提出分期給付建屋費用共新臺幣二百五十萬元與甲○○之收據
      三紙（即告證三、四、五），且查被告並無任何建築房屋之相關經驗及技能，
      亦非長年居住貝里斯國等情，可知自訴人於八十六年一月三日前係請託被告代
      為處理在貝里斯國當地僱工以建築系爭房屋之相關事宜，並分別交付建屋所需
      款項共新臺幣二百五十萬元與被告，而於自訴人與證人乙○○於八十七年一、
      二月間前往系爭土地察看時，系爭土地上業已有地基及柱子等開始興建之跡象
      。另參諸自訴人提出於八十七年五月間與被告通話及於八十七年九月間與被告
      對話之錄音帶譯文全文，被告向自訴人表示稱：伊於八十六年一月五日即前往
      貝里斯辦理相關事務，也將錢給了任二哥，到同年二月間才返臺，到了同年十
      一月間又過去，都有在催進度，也有將建築所需工料及器具用貨櫃送到貝里斯
      去，光貨櫃內的東西就已經花了新臺幣一百多萬元，伊對於蓋房子是外行，完
      全信任別人，但不知道任二哥為何會延到五月間才動工，系爭房屋因遭任二哥
      耽誤而無法如期完工等語，並不斷向自訴人表示歉意且願負責任（見告證十六
      ），自訴人則提及「其他房子的事，我不逼你，你慢慢蓋沒關係，那你錢一定
      要還我，對不對，我給你無息」等語（見告證十六第十頁第九行），對照前後
      文，可知被告已按自訴人之委託，前往貝里斯國當地尋找工人建屋及安排建屋
      事宜，而所僱工人業已開始著手興建系爭房屋，然因被告並無監督建築房屋之
      經驗，對於建築房屋工程、工時及所需材料亦無專業知識，且無法常年在貝里
      斯國監督所僱工人按期興建，以致拖延系爭房屋之完工日期，而自訴人於八十
      七年五月間主要係要求被告返還另借的新臺幣一百五十萬元建屋周轉金，雖對
      系爭房屋延遲開工及建築進度亦有表示不滿，但也願通融被告時間逐步履行。
      另依據駐貝里斯大使館以九十二年四月十四日貝里（九十二）字第一○七號函
      覆系爭房屋照片四張，系爭房屋之結構體業已完成，且接有水管、電線，是就
      興建系爭房屋而言，雖有自訴人所指事後客觀債務不履行之情形，然並無積極
      證據足認被告於受自訴人委託尋人興建房屋而收受建屋費用時即有故意不履行
      以詐欺自訴人財物之犯意，
（四）綜上各節，自訴人所提出之證據並無法證明被告有何詐欺之犯行，此外，復查
      無其他積極證據足資證明被告確有詐欺犯行，揆諸首揭規定及說明，本案既不
      能證明被告犯罪，即應為無罪判決之諭知，以免冤抑。
據上論斷，應依刑事訴訟法第三百四十三條、第三百零一條第一項，判決如主文。
中      華      民      國    九十二    年      六      月      九      日
                              臺灣臺北地方法院刑事第一庭
                                  審判長法  官    陳興邦
                                        法  官    傅中樂
                                        法  官    唐于智
右正本證明與原本無異。
如不服本判決，應於判決送達後十日內向本院提出上訴狀(應抄附繕本)。
                                        書記官    陳俐妙
中      華      民      國    九十二    年      六      月      九      日


司法院資訊處製作；財團法人民間司法改革基金會備份。
